【裁判字號】    89,易,131
【裁判日期】    890401
【裁判案由】    詐欺
【裁判全文】
臺灣高雄地方法院刑事判決                          八十九年度易字第一三一號
    公  訴  人  臺灣高雄地方法院檢察署檢察官
    被      告  甲○○
右列被告因詐欺案件，經檢察官提起公訴（八十八年度偵緝字第一六二○號），本院
判決如左：
    主  文
甲○○無罪。
    理  由
一、公訴意旨略以：被告甲○○意圖為自己不法所有，利用與乙○之丈夫楊雲慶相認
    為義兄義妹之機會，與楊雲慶相偕至大陸地區投資開設中醫院，又因急用缺錢，
    乃轉向乙○示好，佯稱作生意投資暫缺資金，希望商借資金周轉，每月願還新台
    幣（下同）二萬元之利息，約明只借三個月，屆期本利一併返還等語，乙○誤信
    為真，又因其夫楊雲慶在旁鼓吹及請求，致之不疑有詐，答予借款四十五萬元，
    三人於民國八十七年六月二十四日至台東區中小企業銀行大發分行，由乙○自其
    帳戶提領四十萬元再加上身邊原有之現金五萬元，共計四十五萬元，當場交付甲
    ○○，並由甲○○簽發一張面額同上，八十七年九月二十四日（起訴書誤載為八
    十六年九月二十四日）到期之商用本票交付乙○以為收執憑據，楊雲慶並於該本
    票上簽上甲○○之身分證字號及住址以示甲○○屆期還款擔保，詎楊雲慶因病入
    院成植物人，甲○○於取得該款項後即前往大陸，對乙○之催索不加聞問，乙○
    始知受騙，因認被告涉犯刑法第三百三十九條第一項之詐欺取財罪嫌。
二、按犯罪事實，應依證據認定之，無證據不得推定其犯罪事實，又不能證明被告犯
    行者，應諭知無罪之判決，刑事訴訟法第一百五十四條、第三百零一條第一項分
    別定有明文；又事實之認定，應憑證據，如未能發現相當證據，或證據不足以證
    明，自不能以推測或擬制之方法，為裁判基礎。再告訴人之告訴，本以使被告受
    刑事訴追為目的，故其陳述是否與事實相符，自應調查其他證據，以資審認，苟
    其所為攻擊之詞，尚有瑕疪，則在此瑕疵未予究明以前，即不能遽採為斷罪之基
    礎，故在告訴人指訴被告涉嫌犯罪之場合，如經調查別無其他證據足証其指訴確
    與事實相符，則本於「罪證有疑、利於被告」之證據法則，即不得遽以其片面指
    訴，擷為認定被告犯罪之唯一事證，合先敘明。
三、本件公訴人認被告涉犯前述犯行，無非係以被告所簽發之面額四十五萬元，到期
    日為八十七年九月二十四日之本票一紙（發票人身分證字號、發票日、到期日、
    金額小寫及住址由楊雲慶填載）及告訴人提示之台東區中小企業銀行大發分行，
    乙○帳戶存摺確於八十七年六月二十四日提領有四十萬二千元紀錄為其論罪主要
    依據。訊據被告甲○○固不諱言曾於上開本票之發票人欄及金額欄書寫自已姓名
    及金額及於發票人項下蓋用印章及指印等事實，惟堅決否認有何詐欺取財犯行，
    並辯稱：伊與楊雲慶等友人為至大陸地區投資開設中醫院，曾約明由伊投資五百
    萬元，楊雲慶投資一百萬元，八十七年四月十七日中午，在高雄市○○路之高雄
    銀行附近，楊雲慶要求伊開立一張由伊為發票人，面額四十五萬元其餘部分均空
    白之本票一紙作為訂金及供楊雲慶就上開投資取信乙○之用，除此之外，並未自
    告訴人乙○處取得四十五萬元，且該本票發票日、到期日之記載及到期日之蓋章
    均非伊所鈐蓋，到期日部分之蓋章簽立本票當時，楊雲慶向伊索取印章後，當場
    蓋用，其餘部分伊完全不知情，本案應請楊雲慶到場說明等語。經查：
（一）告訴人乙○曾於八十七年六月二十四日至台東區中小企業銀行大發分行提領現
      金四十萬二千元之事實，固有前開銀行大發分行000－0000號乙○第0
      0000000－0號帳戶存摺影本一份在卷可按，堪認告訴人確曾於上開時
      、地，有提四十萬二千元現金之事實，然此部分事實充其量僅足說明告訴人確
      有提現金之舉，惟該筆金額是否即為被告以上開詐術手段詐騙，進而為被告不
      法取得，尚有說理不足之處，仍應調查其他積極證據以佐其實。
（二）本案關係人楊雲慶因裖瘡、缺血性心臟病及慢性阻塞肺疾病併呼吸衰竭伴呼吸
      器依賴，於八十九年一月二十一日住院後，現意識昏迷，終日臥床，尚住院中
      等情，有邱綜醫院八十九年一月二十七日診斷證明書及該院八十九年三月九日
      邱醫字第八九○一七號函覆在卷可稽，是其現無應訊能力，合予敘明。然觀諸
      卷附之系爭本票影本一紙，發票人欄之「甲○○」簽名、蓋印及指印與金額欄
      「四十萬元」等部分，均係出於同一人筆跡，而發票人地址欄、發票日及到期
      日筆跡，顯與被告不同，訊據告訴人乙○亦自承此部分係楊雲所載無訛，則設
      若系爭本票確如告訴人所言，係被告需款孔急，欲向告訴人借款，而由被告、
      楊雲慶及告訴人三人，共同至台東區中小企業銀行大發分行提領現金交付期間
      ，由被告當場簽發交付作為還款擔保屬實，則實際借款人及取款人自始至終既
      均為被告，依理該紙本票既已由被告簽發茲為擔保，並顯名於該紙本票發票人
      欄位，顯見被告應有充任該紙本票發票人決意，而依是時情狀並無任何填寫發
      票人欄、金額大寫欄後，無法再事填寫其他欄位之情事發生，何以該本票其餘
      部分旋即改由楊雲慶填寫，如此大費周章，苟係圖以詐騙告訴人金錢，此舉豈
      不更易啟人疑竇。換言之，被告是時苟有詐欺取財意圖，衡情其詐取客體無非
      係現金四十五萬元部分，而本票部分既非示以假名，顯有以真名相對之意，則
      無論從借款時機或交付本票過程觀察，均無於同一紙本票上，由不同人書寫之
      理，是該紙本票製作緣由是否即如告訴人所陳，非無可慮。
（三）又參以告訴人於偵查中初訊時陳以：「林女向我借錢，借四十五萬元，在八十
      七年六月向我借，九月要還，約定利息每月給我二萬元，但都無法收到，他說
      他兒子在高雄開公司，需錢會還，以前沒借給她過，看她可憐才借給她」云云
      （見八十八年偵字第二○六六三號卷第十一頁）；於偵查中覆訊時則改稱：「
      （被告）錢確實是向我借，我去鳳山市農會領給她，利息沒約定，說借三個月
      ，她還錢再算利息，：：」云云，姑不論告訴人對於提領現金地點與事後陳稱
      係於台東區中小企業銀行大發分行提領不符，縱認係因告訴人年齡及時間等問
      題導致部分內容記憶不清，而不予論究，惟何以告訴人對於被告借款是時究有
      無約定利息一節，偵查中前後陳述亦不相同？又如若此部分重要事項告訴人均
      可能或有遺忘與誤記，則告訴人前開指訴被告詐欺犯行等情是否亦可能出於誤
      會所致？顯見告訴人指陳仍有瑕疵，自難僅憑其片面指訴即遽認被告有詐欺犯
      行。
（四）至公訴人認被告既為從事生意之人，更能至大陸開辦醫院，能力顯非常人可比
      ，豈有隨意簽票交付他人，僅圖取信他人妻子之理及被告辯稱之四十五萬元與
      該投資金額無一相符，而認被告所辯無足採信等節，不僅均係單純臆測之詞，
      且依被告上開所辯，原先簽發本票係欲供為投資訂金及取信告訴人之用，而依
      民間合夥習慣，在合夥資金未全數募足前，預定之投資總額以部分金額充為訂
      金俾便揭示合夥決意及吸引他人入股，實為常見，並無悖離論理或經驗法則之
      處，又同財共居親屬間，大筆金錢支出本有提證取信之舉，則楊雲慶是否果如
      被告所言，以本票供為告訴人取信之用，恆非被告能依事理常情判斷真偽之處
      ，被告上開所辯非無可能，再審以告訴人於本院審理時亦自承本件除其與被告
      及楊雲慶外，並無其他事證足供查考等語，而本院復查無其他積極證據足認被
      告有公訴人所指之上開犯行，犯罪既不能證明，揆諸前開法條及判例意旨，依
      法自應為無罪之諭知。
據上論斷，應依刑事訴訟法第三百零一條第一項，判決如主文。
中    華    民    國    八十九    年      四      月        一        日
                                  臺灣高雄地方法院刑事第一庭
                                      法  官    邱基峻
右正本證明與原本無異。
如不服本判決，應於判決送達後十日內，向本院提出上訴狀。
                                      書記官    王美玲
中    華    民    國    八十九    年      四      月        五        日


司法院資訊處製作；財團法人民間司法改革基金會備份。
